---
title: "Análisis de Bioconcentración (BCF)"
subtitle: "Datos de Grisoni et al. (2016)"
author: "JuanJo y Edgar"
date: today
format:
  html:
    toc: true
    toc-depth: 3
    code-fold: false
    theme: cosmo
    df-print: paged
editor: visual
---

## Introducción

Este documento analiza los datos de bioconcentración (BCF) del estudio de Grisoni et al. (2016), enfocándose en la clasificación binaria de compuestos según su nivel de BCF.

## 1. Carga de librerías

```{r}
#| label: librerias
#| message: false
#| warning: false

library(readr)
library(dplyr)
library(mRMRe)
library(infotheo)
library(class)
library(nnet)
```

## 2. Carga de datos y binarización

```{r}
#| label: carga-datos

# Cargar datos
url <- "https://archive.ics.uci.edu/ml/machine-learning-databases/00510/Grisoni_et_al_2016_EnvInt88.csv"
Data <- read_csv(url, na = "?")

# Binarización: Clase 2 = "exceso de BCF" = alto riesgo
Data$Class_bin <- ifelse(Data$Class == 2, 1, 0)

# Convertir a factor con etiquetas descriptivas
Data$Class_bin <- factor(Data$Class_bin,
                         levels = c(0, 1),
                         labels = c("BCF_Normal_o_Bajo", "BCF_Exceso_Alto"))
```

### Distribución de clases

```{r}
#| label: proporcion-clases

# Proporciones (%)
prop.table(table(Data$Class_bin)) * 100
```

## 3. Visualización de la distribución

### Tabla de frecuencias

```{r}
#| label: tablas-frecuencia

# Tabla absoluta
tabla_abs <- table(Data$Class_bin)
print(tabla_abs)

# Porcentajes
porcentajes <- prop.table(tabla_abs) * 100
print(porcentajes)
```

### Gráfico de barras

```{r}
#| label: fig-barplot
#| fig-cap: "Distribución de la variable respuesta binaria"
#| fig-width: 8
#| fig-height: 6

bp <- barplot(tabla_abs,
              main = "Distribución de la variable respuesta binaria\n(Grisoni et al., 2016)",
              xlab = "Categoría de bioconcentración",
              ylab = "Frecuencia absoluta",
              col = c("lightgray", "firebrick"),
              ylim = c(0, max(tabla_abs) * 1.12))

# Añadir porcentajes
text(x = bp,
     y = tabla_abs + max(tabla_abs) * 0.03,
     labels = paste0(round(porcentajes, 1), "%"),
     pos = 3, cex = 0.95)
```

## 4. Análisis descriptivo de predictores

```{r}
#| label: definir-predictores

# Variables predictoras
predictors <- c("nHM", "piPC09", "PCD", "X2Av", "MLOGP", 
                "ON1V", "N.072", "B02.C.N.", "F04.C.O.", "Class")

# Excluir Class
X_names <- setdiff(predictors, "Class")
```

### Resumen estadístico

```{r}
#| label: resumen-numerico

summary(Data[X_names])
```

### Conteo por clases

```{r}
#| label: conteo-clases

table(Data$Class_bin)
```

### Boxplots comparativos

```{r}
#| label: fig-boxplots
#| fig-cap: "Comparación de predictores por clase de BCF"
#| fig-width: 10
#| fig-height: 12

par(mfrow = c(5, 2), mar = c(4, 4, 2, 1))
for (var in X_names) {
  boxplot(Data[[var]] ~ Data$Class_bin,
          main = var,
          xlab = "Clase de BCF",
          ylab = var,
          col = c("lightgray", "firebrick"))
}
```

### Estadísticos por clase

```{r}
#| label: stats-by-class

stats_by_class <- Data %>%
  group_by(Class_bin) %>%
  summarise(
    n = n(),
    across(all_of(X_names), 
           list(media = ~ round(mean(., na.rm = TRUE), 2),
                mediana = ~ round(median(., na.rm = TRUE), 2),
                sd = ~ round(sd(., na.rm = TRUE), 2)),
           .names = "{.col}_{.fn}")
  )

print(stats_by_class)
```

## 5. Matriz de correlación

```{r}
#| label: fig-correlacion
#| fig-cap: "Matriz de correlación entre predictores"
#| fig-width: 8
#| fig-height: 8

cor_matrix <- cor(Data[X_names], use = "complete.obs")

image(1:9, 1:9, cor_matrix,
      main = "Correlación entre predictores",
      xlab = "", ylab = "",
      col = hcl.colors(50, "BluYl"),
      axes = FALSE)
axis(1, at = 1:9, labels = X_names, las = 2, cex.axis = 0.8)
axis(2, at = 1:9, labels = X_names, las = 2, cex.axis = 0.8)
text(expand.grid(1:9, 1:9), labels = round(cor_matrix, 2), cex = 0.6)
```

## Conclusiones

Este análisis exploratorio proporciona una visión general de:

-   La distribución de las clases de bioconcentración
-   Las características de los predictores moleculares
-   Las relaciones entre variables predictoras

------------------------------------------------------------------------

**Fuente de datos:** Grisoni et al. (2016), Environmental International 88
